最高法院民事判決　　　　　　　　　　　　　　　九十一年度台上字第一九○七號
　　上　訴　人　台灣省嘉南農田水利會
　　法定代理人　徐金錫
　　訴訟代理人　蕭世芳律師
　　被 上訴 人　甲○○
右當事人間租佃爭議事件，上訴人對於中華民國八十九年十月三十一日台灣高等法院
台南分院第二審判決（八十九年度上字第一四三號），提起上訴，本院判決如左：
　　主  文
原判決除假執行部分外廢棄，發回台灣高等法院台南分院。
　　理  由
本件上訴人主張：伊於民國四十二年一月一日與被上訴人之被繼承人呂朝俊就伊所有
坐落嘉義縣水上鄉○○○○段圳西小段五二二地號土地（下稱系爭耕地），訂立耕地
三七五租約（下稱系爭租約），呂朝俊過世後，由被上訴人繼承租佃關係，於八十四
年二月六日與伊辦妥系爭租約之變更手續。詎被上訴人竟不自任耕作，將系爭耕地轉
與或任由訴外人呂金益耕作，違反耕地三七五減租條例第十六條第一項之規定，兩造
所訂系爭租約自屬無效。又被上訴人放棄耕作權及非因不可抗力繼續一年不為耕作，
伊亦已於八十七年一月二十日之書狀中，聲明終止系爭租約。是系爭租約既或屬無效
或因終止而不存在，於被上訴人對之有爭執時，伊為系爭耕地之所有權人，即有訴請
確認之法律上利益等情，求為確認兩造間就系爭耕地之租賃關係不存在，並於原審追
加求為命被上訴人交還系爭耕地之判決。
被上訴人則以：系爭耕地係遭呂金益占耕，伊並未違反耕地三七五減租條例第十六條
之規定。伊於八十四年二月六日因繼承而變更為承租人後，曾代位上訴人訴請呂金益
返還其所占耕之系爭耕地，亦無放棄耕作權或非因不可抗力繼續一年不為耕作之情事
。上訴人為系爭耕地之出租人，未於租賃期間保持租賃物合於使用、收益狀態之義務
，復未排除呂金益之占有，將系爭耕地交伊耕作，已違背出租人之義務，反主張伊有
耕地三七五減租條例第十七條第一項第二、四款之情事，而聲明終止租約，訴請交還
系爭耕地，顯無理由等語，資為抗辯。
原審維持第一審所為上訴人敗訴之判決，駁回其上訴及追加之訴，係以：系爭耕地於
被上訴人之被繼承人呂朝俊承租時，已由訴外人呂金益耕作中，為上訴人所自承，且
觀之上訴人提出呂金益於另案台灣嘉義地方法院（下稱嘉義地院）八十七年度訴字第
一八號被訴交還土地事件一案中所為之歷次答辯狀及言詞辯論筆錄益明。而呂金益之
所以一直於系爭耕地上耕作，據呂金益於該案之答辯為「原告（即被上訴人）及其父
呂朝俊雖為系爭土地名義上之承租人，但實際上並未耕作，也無繳納租金，一直均係
被告（即呂金益）及父呂朝福相繼耕作及繳納租金……當初辦理租賃契約時，（系爭
耕地）與另筆同段一二一之十四地號旱地發生錯誤對調」云云，上訴人既將之引用為
本件之證據，顯見上訴人所謂被上訴人及呂朝俊未於系爭耕地上耕作，並非指渠等擅
自變更用途，將承租土地轉租、借與他人使用、與他人交換耕作等不合耕地租佃目的
等積極行為，而係指渠等自始未於系爭土地上耕作，自非耕地三七五減租條例第十六
條第一項所指之「不自任耕作」。此外上訴人復未就被上訴人有其他「不自任耕作」
之事實提出證據以供斟酌，自難信其此部分主張之事實為真。又系爭耕地早在被上訴
人繼承變更為承租人之前即由呂金益耕作迄今，為兩造不爭執之事實，則被上訴人承
租系爭土地後並非不為耕作而係無法耕作甚明。雖對於呂金益之所以在系爭耕地上耕
作，被上訴人抗辯係呂朝俊生病期間遭呂金益所霸占耕作，上訴人則主張係被上訴人
未盡善良管理人之注意義務，任由呂金益耕作系爭耕地所致，雙方各執一詞，惟無論
何者為真，均非被上訴人主動放棄耕作權。參以被上訴人確曾為系爭耕地遭呂金益占
耕之事，代位上訴人訴請呂金益返還；呂金益亦曾以系爭耕地之三七五租約變更登記
有誤為由，訴請被上訴人協同辦理更正租約登記在案，益證被上訴人主觀上並無放棄
耕作權或不為耕作之意思。況上訴人為系爭耕地之出租人，本負有於租賃期間保持合
於使用收益狀態、交付系爭耕地予被上訴人之義務，然據上訴人引為證據之呂金益於
前揭嘉義地院另案之答辯，若系爭耕地自始係由呂金益占耕，則上訴人與呂朝俊及被
上訴人訂立耕地租約後，顯從未履行其出租人應交付租賃物之義務，被上訴人實無法
占有管領系爭耕地，客觀上即無從發生應以善良管理人之注意義務保管租賃物之問題
，不可能有耕地三七五減租條例第十七條第一項第二款及第四款所謂「承租人放棄耕
作權」及「非因不可抗力繼續一年不為耕作」之情事發生。從而，上訴人以被上訴人
違反耕地三七五減租條例第十六條第一項、第十七條第一項第二款、第四款之規定為
由，主張兩造就系爭耕地所為之租賃契約無效或已因終止而不存在，訴請確認兩造間
就上訴人所有系爭耕地之租賃關係不存在，並追加請求被上訴人應交還系爭耕地，均
不應准許等詞，為其判斷之基礎。
按審判長應注意令當事人就訴訟關係之事實及法律為適當完全之辯論，並應向當事人
發問或曉諭，令其為事實上及法律上陳述、聲明證據或為其他必要之聲明及陳述；其
所聲明或陳述有不明瞭或不完足者，應令其敘明或補充之，民事訴訟法第一百九十九
條第一項及第二項定有明文。又原審採為判決基礎之書證，雖上訴人對之並不爭執其
真正，亦祇能認為有形式的證據力，至其實質的證據力之有無，即其內容是否足以證
明待證之事實，仍應由事實審法院曉諭兩造為適當完全之言詞辯論，使得盡其攻擊防
禦之能事，始足以資判斷（見：本院四十八年台上字第八三七號判例）。本件上訴人
請求確認兩造間就系爭耕地之租賃關係不存在及交還系爭耕地，係以被上訴人不自任
耕作而致系爭租約無效，或被上訴人放棄耕作、非因不可抗力繼續一年不為耕作，系
爭租約業經其終止為原因事實。關於被上訴人或其被繼承人呂朝俊不自任耕作之「時
點」，上訴人於起訴時似未為主張，其提起第二審上訴後，先以被上訴人抗辯之「八
十四年間為案外人呂金益霸占耕作」（見原審卷二二頁）為論述基礎，繼則引用呂金
益於另案（嘉義地院八十七年度訴字第一八號及原審法院八十七年度抗字第四一三號
返還土地事件）提出之書狀所稱「系爭耕地自呂朝俊承租期間即未自任耕作，而由呂
金益耕作」，主張被上訴人及呂朝俊均未自任耕作（見原審卷七一頁），仍未明確陳
述被上訴人或呂朝俊未自任耕作之「時點」。就此被上訴人先稱：「父親呂朝俊生前
因病被訴外人呂金益霸占耕作」（見原審卷五二、六四頁），繼謂自四十二年系爭租
約訂立時起即由呂金益霸占云云（見原審卷一○四、一○五頁），同時又認「呂朝俊
生前因罹患哮喘症及糖尿病在床，常常送入朴子醫院住院治療，無法至系爭田地耕作
，呂金益即趁機侵奪占據系爭田地霸耕」（見原審卷一○六頁），似見其前後所述尚
非一致。乃原審法院徒憑呂金益於另案利己之陳述，及被上訴人前後矛盾之辯詞，遽
認上訴人係主張「被上訴人與呂朝俊自始即未於系爭土地上耕作」，及被上訴人抗辯
：上訴人未履行其交付系爭租賃耕地之義務，致被上訴人或呂朝俊無法占有管領系爭
耕地等情為可取，而就上訴人請求之原因事實中關於承租人未自任耕作之「時點」，
未依首揭規定，曉諭上訴人敘明，亦未命被上訴人補充說明其父呂朝俊究於何時生病
致系爭耕地由呂金益耕作，及果如其嗣後所稱：上訴人自始未交付系爭耕地是實，何
以自四十二年一月一日起每六年與上訴人續約一次，均未有任何主張？復未究明被上
訴人曾否繳付租金及被上訴人何以於八十八年十二月三十一日嘉義縣政府耕地租佃委
員會調處時言稱：「租約耕地係家父呂朝俊生前因病暫交呂金益耕作管理，之後一直
拒不交還」等語（見一審卷一○頁調處程序筆錄）？就呂金益另案書面陳述及言詞辯
論筆錄之內容是否足以證明待證事實而有實質之證據力？更未依前揭判例意旨曉諭兩
造為適當完全之辯論，其訴訟程序自難謂無重大瑕疵。上訴意旨，指摘原判決不當，
聲明廢棄，為有理由。
據上論結，本件上訴為有理由，依民事訴訟法第四百七十七條第一項、第四百七十八
條第一項，判決如主文。
中      華      民      國    九十一    年      九      月     十九     日
                              最高法院民事第七庭
                                  審判長法官  蘇  茂  秋
                                        法官  徐  璧  湖
                                        法官  朱  建  男
                                        法官  曾  煌  圳
                                        法官  沈  方  維
      右正本證明與原本無異
                                              書  記  官
中      華      民      國    九十一    年      十      月      二      日
